---
title: "Teoría de respuesta al ítem"
subtitle: Práctica computacional
author: "Andrés Gutiérrez"
date: "July 15, 2015"
output: ioslides_presentation
---

# Teoría clásica del test {.build}
<div class="white">
Los fundamentos de la teoría actual están cimentados en la teoría clásica del test. Antes de formular cualquier modelo, es necesario verificar el comportamiento de los ítems que componen la prueba y de las habilidades de las personas que fueron expuestas a la prueba. 
</div>


## Librerías de interés
Se proponene las siguientes librerías para realizar la programación automatizada de las estadísticas descriptivas de un test. Todas ellas pueden ser descardas del CRAN  <http://cran.r-project.org>.


- `ggplot2`, `gridExtra` - Para mejorar el entorno gráfico.
- `dplyr` - Para manejar bases de datos.
- `psych`, `CTT`, `CMC` - Implementan medidas clásicas de confiabiliad de las pruebas.
- `lavaan`, `semPlot` - Ejecutan análisis de componentes principales y análisis factoriales exploratorios y confirmatorios.
- `ltm`, `mirt` - Muestran algunos gráficos de interés.

## Carga de las librerías
```{r, warning=FALSE, message=FALSE}
library(ggplot2)
library(gridExtra)
library(dplyr)
library(CTT)
library(CMC)
library(lavaan)
library(semPlot)
library(psych)
library(ltm)
library(mirt)
```

## SAT12 - conjunto de datos 
Este conjunto de datos contiene 32 ítems del *science assesment test* (SAT) aplicados a 600 estudiantes de grado 12.

```{r}
data(SAT12)
dim(SAT12)
head(SAT12)
```

## Ejercicio
Teniendo en cuenta que la opción 8 representa una omisión, realice un análisis de las opciones de respuesta que los estudiantes escogieron.

```{r}
plot(as.factor(SAT12$Item.1))
```

## La clave 
En un test de opción múltiple, la clave se refiere a la opción considerada como correcta. De esta forma, los datos con varias categorías se convierten en un conjunto de unos y ceros. **¿Qué pasa con las omisiones?**

```{r}
# La clave para cada ítem
key <- c(1,4,5,2,3,1,2,1,3,1,2,4,2,1,5,3,4,4,1,4,3,3,4,1,3,5,1,3,1,5,4,5)

# Matriz de unos y ceros
Ex1 <- key2binary(SAT12,key)
head(Ex1)
```

## Número de aciertos
Esta es una medida bastante utilizada en la descripción de la *dificultad* de los ítems

```{r}
# proporciones de aciertos
prop <- colMeans(Ex1)
head(prop)
# varianza
var <- prop * (1 - prop)
head(var)
```

## Ejercicio
Revise estos gráficos con detenemimiento. ¿Observa algo insual en el comportamiento de las proporciones?

```{r}
par(mfrow = c(1,2))
boxplot(prop, main="Proporciones"); boxplot(var, main="Varianzas")
```

## Construyendo una *escala* para la habilidad
La habilidad (del estudiante) es una función del número de respuestas correctas (p.ej. suma de los unos y ceros o el promedio).

```{r}
# proporciones estandarizadas
habilidad <- rowMeans(Ex1)
head(habilidad)
mean(habilidad)
sd(habilidad)
```

## Construyendo una *escala* para la dificultad
Un ejercicio primario consiste en estandarizar las habilidades observadas en la prueba (también se podría estandarizar las dificultades).

```{r, fig.height=3}
habilidad.est <- scale(habilidad)
hist(habilidad.est)
```

## Construyendo una *escala* para la dificultad
Un ejercicio primario consiste en estandarizar las proporciones de aciertos observadas en la prueba.

```{r, fig.height=3}
dificultad.est <- scale(prop)
hist(dificultad.est)
```


## Habilidades y dificultades observadas

```{r, echo=FALSE, message=FALSE, warning=FALSE}
data_final <- data.frame(y=c(dificultad.est, habilidad.est),
                         factor=c(rep("dificultad",32),rep("habilidad",600)))

scala <- function(lims)return(c(seq(floor(min(lims[1])),ceiling(max(lims[2])),1)))

ggplot(data=data_final) +
 geom_bar(data=data_final[data_final$factor=="dificultad",],aes(x=rep(y,10),fill=rep(factor,10))) +  
 geom_bar(data=data_final[data_final$factor=="habilidad",],aes(y=..count..*(-1),x=y,fill=factor)) + coord_flip()+
 scale_x_continuous(breaks=scala)+
 theme_bw(base_size=25) + theme(axis.text.x=element_text(color="transparent",size=0),axis.ticks.x=element_line(color="transparent"))+
 theme(legend.position="bottom",legend.direction="horizontal")+labs(x="",y="")+
 guides(fill = guide_legend(title = ""))
```

## Puntaje de la prueba
La calificación final de la prueba por lo general se establece con base en una escala predefinida antes de la aplicación del examen.  

```{r}
score <- 5 + 2 * habilidad.est
mean(score); sd(score)
min(score); max(score)
```

## Puntaje de la prueba
```{r}
par(mfrow=c(1, 2))
hist(score)
boxplot(score)
```

## Gráficos de ítems
Los siguientes gráficos muestran el comportamiento de la población en cada uno de los puntajes (vistos como factor) de los ceros y unos para cada ítem. Es deseable que el gráfico muestre agregaciones en ceros (a la izquierda), unos (a la derecha) y cajas que cubran el espectro de cero a uno (en el centro).

```{r}
data <- data.frame(Ex1, score = score, hab = habilidad)
p1 <- qplot(as.factor(score), Item.1, data = data, geom = c("boxplot"))
p2 <- qplot(as.factor(score), Item.2, data = data, geom = c("boxplot"))
p3 <- qplot(as.factor(score), Item.3, data = data, geom = c("boxplot"))
p4 <- qplot(as.factor(score), Item.4, data = data, geom = c("boxplot"))
```

## Gráficos de ítems
```{r}
grid.arrange(p1,p2,p3,p4)
```

## Discriminación
```{r, fig.keep='none'}
N <- nrow(Ex1)
p <- ncol(Ex1)

data1 <- data %>% arrange(score) 
data1$hab <- 'medio'
data1$hab[c(1:round(N * 0.3))] <- 'bajo'
data1$hab[c(round(N * 0.7) :N)] <- 'alto'

boxplot(data1$Item.1 ~ data1$hab) 
boxplot(data1$Item.2 ~ data1$hab) 
boxplot(data1$Item.3 ~ data1$hab) 
boxplot(data1$Item.4 ~ data1$hab) 
```

## Discriminación
```{r, echo=FALSE}
par(mfrow=c(2, 2))
boxplot(data1$Item.1 ~ data1$hab) 
boxplot(data1$Item.2 ~ data1$hab) 
boxplot(data1$Item.3 ~ data1$hab) 
boxplot(data1$Item.4 ~ data1$hab) 
```

## Discriminación
```{r}
V1.hab <- data1 %>% group_by(hab) %>% summarise(prop = mean(Item.1))
V2.hab <- data1 %>% group_by(hab) %>% summarise(prop = mean(Item.2))
V3.hab <- data1 %>% group_by(hab) %>% summarise(prop = mean(Item.3))
V4.hab <- data1 %>% group_by(hab) %>% summarise(prop = mean(Item.4))

disc1 <- V1.hab[1, "prop"] - V1.hab[2, "prop"]
disc2 <- V2.hab[1, "prop"] - V2.hab[2, "prop"]
disc3 <- V3.hab[1, "prop"] - V3.hab[2, "prop"]
disc4 <- V4.hab[1, "prop"] - V4.hab[2, "prop"]
```

## Discriminación
```{r}
V1.hab; V2.hab
```

## Discriminación
```{r}
disc1; disc2; disc3; disc4
```

**¿Cuáles son los ítems que más discriminan y por qué?**


## Azar
```{r}
data2 <- filter(data, score < 1)
colMeans(data2)
```
**¿Cuál es la diferencia entre el item 11 y el item 13?**


## Curva característica del ítem
```{r}
cttICC(data$score, data$Item.1)
```

## Curva característica del ítem
```{r}
dsc <- descript(Ex1[,1:5], 3)
plot(dsc, type = "b", lty = 1, pch = 1:5)
```

## Confiabilidad de la prueba
```{r}
reliability(Ex1)
```
